臺灣臺南地方法院民事判決　　　　　　　 94年度訴字第372號
原　　　告　葉宜蓁
　　　　　　甲○○
共　　　同
訴訟代理人　杜婉寧律師
被　　　告　新興昌機械廠股份有限公司
法定代理人　丙○○
訴訟代理人　洪玉崑律師
上列當事人間請求返還不當得利事件，經本院於民國94年11月8
日言詞辯論終結，判決如下：
    主  文
被告應將坐落台南市安平區○○○段四三０之一地號土地上如附
圖所示面積九四平方公尺之地上物拆除，將基地交還原告甲○○
。
前一項判決之履行期間為伍個月。
被告應給付原告甲○○新台幣壹萬肆仟捌佰貳拾壹元，及自民國
九十四年十一月九日起至清償日止，按週年利率百分之五計算之
利息。
原告其餘之訴駁回。
訴訟費用由被告負擔。
本判決第一項於原告甲○○以新台幣肆拾伍萬元為被告供擔保後
，得假執行。
原告其餘假執行之聲請駁回。
    事實及理由
甲、程序方面：
    按訴狀送達後，原告不得將原訴變更或追加他訴。但有下列
    情形之一者，不在此限：三擴張或減縮應受判決事項之聲明
    者民事訴訟法第255條第1項第3款定有明文。本件原告原起
    訴請求被告拆除地上建物及返還土地面積100平方公尺；並
    應給付原告葉宜蓁新臺幣（下同）126,136元、原告甲○○
    17,202元，及均自起訴狀繕本送達被告翌日起至清償日止，
    按週年利率百分之五計算之利息。嗣原告於民事起訴狀繕本
    送達被告後，於民國94年11月7日具狀更正請求被告拆除地
    上建物及返還土地面積為94平方公尺，及應給付原告甲○○
    金額為31,537元，利息自更正狀繕本送達被告翌日即94年11
    月9日起算，應屬減縮及擴張應受判決事項之聲明，核與首
    揭規定相符，應予准許。
乙、實體方面：
一、本件原告主張：
（一）坐落台南市安平區○○○段430之1地號土地、面積100 平
      方公尺（下稱系爭土地），係原告葉宜臻於民國90年3 月
      28日因繼承而取得所有權，已於93年12月3日因買賣移轉
      登記予原告甲○○，由原告甲○○取得所有權，被告自89
      年8月21日起未經原告同意，且無合法之使用權源，竟擅
      自占用系爭土地迄今，並占用系爭土地上之鋼骨造鐵皮房
      屋（下簡稱系爭建物），原告葉宜臻多次請求被告拆屋還
      地，均未獲被告置理，乃提起本訴。
（二）被告無正當權源占用原告所有土地，受有利益，致原告受
      有相當租金之損害，為不當得利，而系爭土地89年7月及
      93年1月之申報地價，均為每平方公尺新台幣（下同）
      3,440元，面積100平方公尺，總地價344,000元，依總價
      額百分之十計算，原告每月受有相當租金之損害即被告所
      得之不當利益，為2,867元，原告葉宜臻所受之損害為90
      年3月28日起至93年11月止為3年8個月，以每月2,867元計
      算，合計為126,136元；原告甲○○所受之損害自93年12
      月起算至94年11月3日止，共11個月應為31,537元。
（三）被告未經原告同意，擅自占用系爭土地，並獲得不當得利
      ，侵害原告之所有權，爰本於民法第767條物上請求權之
      法律關係，請求被告拆除系爭土地上之建物後，將土地交
      還予原告甲○○；及依不當得利之法律關係，請求被告給
      付原告相當於租金之不當得利。
（四）使用借貸為無償契約，原屬貸與人與使用人間之特定關係
      ，除當事人間另有特約外，使用人無移轉其權利於第三人
      之可言。且使用借貸本係無償借用之性質，不能與租賃相
      提並論，使用借貸亦未如租賃有民法第425條規定，故在
      借用土地建築房屋之情形，不能認為使用借貸關係，隨房
      屋之轉讓而繼續存在，最高法院93年台上字第2427號判決
      著有明文。同理本件系爭土地已移轉於原告甲○○名下，
      自不能認為使用借貸關係隨土地所有權之移轉而繼續存在
      系爭土地。本件使用借貸關係係存在於葉安定與被告間，
      原告甲○○既非貸與人，基於債之相對性，被告自不得以
      該使用借貸關係對抗原告甲○○，原告甲○○基於所有物
      返還請求權請求被告返還系爭土地，並無不合。
（五）倘鈞院認該使用借貸契約可對抗原告甲○○，則本件使用
      借貸之目的為何？應由被告負舉證之責，是否使用目的已
      達？倘使用目的未達，原告亦得提前終止契約，收回使用
      ，因依民法第472條第一款規定，倘貸與人因不可預知之
      情事，自己需用借用物者，貸與人得終止契約，原告葉宜
      蓁之父親葉安定死亡後，因原告娘家經濟困頓，兩位弟弟
      葉茂億、葉茂俊急需創業基金，原告葉宜蓁多次代家人葉
      李錫梅、葉茂億，葉茂俊向原告甲○○借款逾二百萬元，
      因娘家母親及弟弟無力償還，原告甲○○乃向原告葉宜蓁
      求償，原告葉宜蓁只好將系爭土地出賣給原告甲○○，以
      土地價金抵償上開借款債務，而原告買受系爭土地後，本
      身亦有負債，急需出賣系爭土地取得現金以償還貸款債務
      減輕利息負擔，故原告甲○○有自己需用系爭土地情事，
      原告亦得依民法第472條第一款之規定向被告為終止契約
      之意思表示，並請求返還系爭土地。
（六）並聲明：1.被告應將坐落台南市安平區○○○段第430 之
      1地號土地上如附圖所示面積94平方公尺之地上物拆除，
      將基地交還原告甲○○。2.被告應給付原告葉宜臻126,
      136元及自起訴狀繕本送達被告翌日起至清償日止，按週
      年利率百分之五計算之利息；給付原告甲○○31,537 元
      ，及自94年11月9日起至清償日止，按週年利率百分之五
      計算之利息。3.訴訟費用由被告負擔。4.原告願供擔保，
      請求宣告假執行。
二、被告則以：
（一）系爭土地係訴外人葉安定於67年間所買受，相鄰之同段
      430 之2地號則由訴外人乙○○所買受，伊二人均為被告
      公司原始股東兼董事，伊二人買受土地後於同年6月間於
      土地上建築系爭建物供被告公司作為工廠倉庫使用，是被
      告占用系爭土地及其之系爭建物，迄今二十餘年，乃本於
      使用借貸之法律關係。
（二）原告葉宜臻為訴外人葉安定之繼承人，應承受葉安定之權
      利及義務，系爭土地及其上之系爭建物既由原所有權人葉
      安定同意供被告使用，原告葉宜臻自應繼受被告與葉安定
      間之使用借貸關係，原告葉宜臻主張被告無權占用系爭土
      地及依不當得利之規定請求被告給付相當於租金之利益，
      顯無理由。
（三）又按行使權利，履行義務，應依誠實及信用方法，民法第
      148條第2項定有明文。本件系爭土地固已移轉於原告甲○
      ○名下，不能認為原告甲○○與被告存有使用借貸關係，
      但原告甲○○、葉宜臻二人為夫妻關係，為系爭土地原所
      有權人葉安定之女婿及女兒，對系爭土地前由葉安定無償
      提供被告使用，自難諉為不知，原告葉宜臻繼承取得系爭
      土地後，應應繼受被繼承人葉安定與被告間之使用借貸關
      係，不得主張被告無權占用系爭土地，乃原告葉宜臻竟將
      系爭土地移轉登記予其配偶即原告甲○○，而後由原告甲
      ○○以土地所有權人之地位對被告主張無權占有，訴請被
      告拆屋還地並求償不當得利，意圖規避系爭土地原所有權
      人葉安定與被告間之借貸契約，甚為明確，顯然有背誠實
      信用原則，原告甲○○之訴求，亦無理由。
（四）就系爭建物係未保存登記建物，當初係由被告出資興建，
      供被告使用，被告就系爭建物有處分權利之事實不爭執，
      然被告興建系爭建物時係經土地所有權人葉安定及乙○○
      之同意，就系爭土地之使用顯然與葉安定間有使用借貸關
      係存在，借貸之目的為興建系爭建物，應至系爭建物已達
      不堪使用之狀態，始為借貸之目的使用完畢之時，葉安定
      提供系爭土地供被告興建系爭建物時既未約定借貸期限，
      而目前系爭建物結構完好，仍可繼續使用，尚未使用完畢
      ，原告葉宜蓁自不得隨意終止使用借貸契約，再者，解除
      權之行使，應向他方當事人以意思表示為之，契約當事人
      一方有數人者，前項意思表示，應由其全體或向其全體為
      之，民法第258條定有明文，終止契約亦準用上開規定，
      系爭土地係由訴外人葉安定無償提供給被告使用，葉安定
      死亡後，其繼承人有原告葉宜蓁及訴外人葉李錫梅（葉安
      定之配偶）、葉茂億及葉茂俊（葉安定之子）等人繼承上
      開使用借貸關係，是原告若主張終止借貸契約，亦應由葉
      安定全體繼承人為終止之意思表示，始能發生終止契約之
      效力，原告葉宜蓁單獨所為之終止意思表示，並不發生終
      止契約之效力。
（五）縱認被告應將系爭土地上房屋拆除並返還土地於原告甲○
      ○，惟被告係本於與原告葉宜臻之被繼承人葉安定間之使
      用借貸關係使用系爭土地而在其上建屋使用二十餘年，與
      自始無權占有者，顯然不同，被告從未料想會有遭訴求拆
      屋還地之情形發生，被告員工數十餘人尚賴此工廠工作維
      生，一時拆遷房屋擇地不易，且原告甲○○居住台北縣，
      並無急需使用系爭土地，爰請求鈞院依民事訴訟法第396
      條第1項前段規定酌定拆屋還地之履行期間二年。
（六）並聲明：1.駁回原告之訴及假執行之聲請。2.訴訟費用由
      原告負擔。
三、兩造不爭之事實：
（一）系爭台南市安平區○○○段430之1地號、面積100平方公
      尺之土地原為訴外人葉安定所有，葉安定死亡後於90年3
      月28日由葉安定之女即原告葉宜蓁辦理繼承登記取得所有
      權，嗣由原告甲○○與原告葉宜蓁成立買賣關係，於93年
      12月3日辦理所有權移轉登記完畢，現為原告甲○○所有
      ，此並有土地登記簿謄本及台南市台南地政事務所異動索
      引資料在卷可稽。
（二）被告於67年間在系爭土地及相鄰訴外人乙○○所有之同段
      430之2地號土地上興建系爭建物作廠房使用至今，系爭建
      物為被告所有，占用系爭土地之面積為94平方公尺。並有
      證人乙○○於本院94年5月20日言詞辯論期日之證述、本
      院94年6月22日勘驗筆錄及台南市台南地政事務所94年6月
      22日複丈成果圖在卷可憑。
四、得心證之理由：
    本件兩造之爭點在於：被告所有系爭建物有無占用系爭土地
    之合法權源？原告依民法第767條請求被告拆屋交地，及依
    不當得利之法律關係，請求被告返還不當得利，有無理由？
    茲就本院判斷意見分述如下：
（一）按以無權占有為原因，請求返還土地者，占有人對土地所
      有權存在之事實無爭執，而僅以非無權占有為抗辯者，土
      地所有權人對其土地被無權占有之事實無舉證責任，占有
      人自應就其取得占有係有正當權源之事實證明之（最高法
      院85年度台上字第1120號裁判參照）。查本件原告甲○○
      本於所有人之地位，主張被告所有如附圖所示之系爭建物
      ，無權占有原告甲○○所有之系爭土地，並訴請拆屋還地
      ，被告既對原告甲○○就系爭土地有所有權存在既無爭執
      （參本院94年11月8日言詞辯論筆錄），自應由被告就其
      所有之系爭建物有占有系爭土地之正當權源之事實，負舉
      證之責。
（二）被告辯稱：被告興建系爭建物係供被告公司作為工廠使用
      ，當時土地所有權人葉安定係被告公司股東有同意被告在
      系爭土地興建系爭建物等情，業據提出台南市政府工務局
      使用執照、公司設立登記事項卡各一份為證，並與證人乙
      ○○之證述互核相符，且為原告所不爭執，堪信為真實。
      而依證人乙○○所證，被告使用系爭土地並未支付任何代
      價，應係無償使用，是被告辯稱：被告於興建系爭建物時
      已與原告葉宜蓁之父葉安定間成立使用借貸契約，應屬可
      採。
（三）惟按使用借貸關係，僅為債權關係，並非物權關係，基於
      債之契約之效力，原則上其拘束力僅存在於契約當事人間
      ；又使用借貸，非如租賃之有民法第四百二十五條之規定
      ，縱令上訴人之前手將房屋及空地，概括允許被上訴人等
      使用，被上訴人等要不得以上訴人之前手，與其訂有使用
      借貸契約，主張對現在之房地所有人即上訴人有使用該房
      地之權利（最高法院59年度台上字第2490號判例可資參照
      ）；另訴外人葉安定固係原告甲○○之岳父，惟葉安定死
      亡後，係由原告葉宜蓁及其母親、兄弟繼承其財產，原告
      甲○○並非葉安定之繼承人，原告葉宜蓁固因繼承而應繼
      受葉安定與被告間之使用借貸關係，然原告甲○○並未繼
      受該使用借貸關係，基於債權相對性原則，非為該使用借
      貸關係當事人之原告甲○○自不受其拘束，被告如欲繼續
      合法占有系爭土地，應與原告甲○○另成立使用借貸之合
      意。然查，原告取得系爭土地後，被告均未與原告有何約
      定，此為被告所不爭，顯見原告甲○○與被告間就系爭土
      地之使用，並無何法律關係存在，被告並無占有系爭土地
      之合法權源。
（四）被告雖辯稱：原告甲○○之所有權係繼受自葉安定之繼承
      人即原告葉宜蓁而來，原告葉宜蓁係意圖規避葉安定與被
      告間之使用借貸關係而將系爭土地移轉登記予原告甲○○
      ，有背誠實信用原則，故原告甲○○之訴求為無理由等語
      。按行使債權，履行債務，應依誠實及信用方法，民法第
      148條第2項固定有明文。惟此誠實信用原則係在具體債之
      關係中，依公平正義理念，就債權人及債務人雙方利益為
      妥善衡量。本件原告甲○○取得系爭土地所有權，係以價
      金1,48 9,000元向原告葉宜蓁買受，價金則係以原告甲○
      ○對原告葉宜蓁之母及弟之借款債權抵銷，業據原告提出
      買賣契約書、匯款申請書及本院92年度票字第6108號民事
      裁定等件為證，核屬原告葉宜蓁對系爭土地所有權處分權
      之行使，衡情雙方間行使權利及負擔義務之方式並無何違
      背誠實及信用之情形，被告亦未舉證證明原告間之上開買
      賣有何虛偽情事，亦無舉證證明原告甲○○行使其所有權
      利有何違背誠實及信用方法之具體事實，被告上開所辯，
      殊無理由。
（五）按所有人對於無權占有或侵奪其所有物者，得請求返還之
      ，民法第767條前段定有明文。本件被告既未能舉證證明
      系爭建物對原告所有之系爭土地有合法占有權源，從而原
      告甲○○本於所有權之法律關係請求被告將系爭建物拆除
      並將該部分土地返還原告甲○○，自有理由。又本院認上
      開所命被告之給付，性質上非長期間不能履行，並審酌被
      告係自67年間即興建系爭建物係作廠房使用迄今，而系爭
      建物整體係興建在系爭土地及同段430之2地號土地上，僅
      部分占用系爭土地，拆除不易，而原告甲○○居住於台北
      ，並無急需系爭土地使用之情，及自原告於94年4月提起
      本件訴訟迄今，已達半年有餘等情狀，本院爰審定其返還
      土地之履行期間為5個月。
（六）次按無法律上原因而受利益，致他人受損害者，應返還其
      利益，雖有法律上之原因，而其後已不存在者亦同，民法
      第179條定有明文。無權占有原告之土地，可能獲得相當
      於租金之利益，為社會通常之觀念（最高法院61年台上字
      第1695號判例意旨參照）。經查：
  １、本件被告所有未保存登記之系爭建物占用系爭土地原雖有
      使用借貸之法律關係存在，該原因關係依繼承之法律關係
      ，應可對葉安定之繼承人即原告葉宜蓁主張，已如前述，
      則被告使用系爭土地對原告葉宜蓁而言並非無法律上之原
      因存在，原告葉宜蓁自不得對被告請求不當得利，從而原
      告葉宜蓁訴請被告給付不當得利126,136元及自起訴狀繕
      本送達翌日起至清償日止，按週年利率百分之五計算之利
      息，為無理由，應予駁回。
  ２、惟就原告甲○○而言，系爭土地自93年12月3日已移轉登
      記為原告甲○○所有，則土地之使用、收益權能，應歸屬
      原告甲○○享有，被告對原告甲○○既無占用權利，即屬
      違反權益歸屬秩序，應屬被告無法律上之原因，享有占用
      系爭土地之利益，致原告甲○○受有損害，符合不當得利
      之構成要件，原告甲○○依不當得利之法律關係，請求被
      告給付相當租金之不當得利，洵屬有據。又按城市地方房
      屋之租金，以不超過土地及其建築物申報總價年息百分之
      10 為限，土地法第97條第1項定有明文，而土地法第97條
      規定之土地價額，係指法定地價而言，為土地法施行法第
      25條所明定，又土地法第148條規定，土地所有權人依土
      地法所申報之地價為法定地價；土地法第115條復規定同
      法第97條之規定，於租用基地建築房屋準用之，是建築基
      地（即土地）之租金，亦按土地申報地價年息百分之10
      為限。本件計算相當於租金之不當得利自應以該系爭土地
      之申報地價為計算之標準。查系爭土地於93年1月之申報
      地價為3,440，有系爭土地地價第二類謄本在卷可稽。又
      查系爭土地位於住宅區，非商業區，與商家距離較遠，四
      周多為住宅，並未直接臨路，業經本院履勘現場查明，本
      院認為原告甲○○請求被告就系爭土地所受相當於租金之
      利益，應以系爭土地申報地價之年息百分之5計算為適當
      ，原告主張應按系爭土地公告現值之年息百分之10計算損
      害金，尚難准許。從而，原告甲○○請求被告給付自93年
      12月3日起至94年11月3日止，相當於不當得利之損害金
      14,821元【計算方式:{94 平方公尺×3,440元（申報地價
      ）×年息5%÷12月}×11月＝14,821，元以下四捨五入】
      ，及自更正聲明狀繕本送達被告翌日即94年11月9日起至
      清償日止，按週年利率百分之五計算之遲延利息，核屬有
      據，應予准許，逾此部分之請求，核非有據，應予駁回。
五、本判決主文第3項所命給付之金額未逾500,000元，應依職權
    宣告假執行；本判決主文第1項，原告陳明願供擔保，聲請
    宣告假執行，經核尚無不合，爰酌定相當之擔保金額宣告之
    。至原告敗訴部分，其假執行之聲請即失所依據，應予駁回
六、本件判決之基礎已臻明確，兩造其餘就本件原告得否終止使
    用借貸關係之攻擊防禦方法及舉證，於判決結果無影響，無
    一一審究之必要，併此敘明。
七、結論：原告之訴為一部有理由、一部無理由，依民事訴訟法
    第79條、第389條第1項第5款、第390條第2項、第392條、第
    396條，判決如主文。
中　　華　　民　　國　　94　　年　　11　　月　　22　　日
                  民事第四庭    法　官　童來好
以上正本係照原本作成
如對本判決上訴，須於判決送達後20日內向本院提出上訴狀
中　　華　　民　　國　　94　　年　　11　　月　　22　　日
                                書記官　卓春成
